臺灣高等法院高雄分院民事判決　九十年度重上更(二)字第二八號
　　　上　訴　人　甲○○
　　　上　訴　人　丙○○
　　　上　訴　人　乙○○
　　　被上訴人　　台灣中小企業銀行大昌分行
　　　法定代理人　丁○○
右當事人間請求清償借款事件，上訴人對於中華民國八十七年二月七日臺灣高雄地方
法院八十五年重訴字第二八三號第一審判決提起上訴，經最高法院第二次發回更審，
本院判決如左：
      主      文
上訴駁回。
第一審（除確定部分外）、第二審及發回前第三審訴訟費用由上訴人連帶負擔。
      事實及理由
一、本件被上訴人主張：訴外人全帝公司於民國八十三年四月十四日與被上訴人訂立
    借款額度為新台幣（以下除載明外幣者外，均同）三百萬元之週轉金貸款契約、
    融資額度為美金三十萬元或等值之他種外幣之進口物資融資契約及八百萬元之借
    貸契約等三個契約，借款期間及額度動用期限為八十三年四月十四日至八十四年
    四月十四日，上訴人三人及訴外人陳世忠、吳美慧並於上開契約及授信約定書中
    同意擔任連帶保證人；屆期全帝公司未能清償所借款項，經被上訴人同意延期清
    償，並於八十四年四月十八日訂立借款額度同為三百萬元之週轉金貸款契約、融
    資額度同為美金三十萬元或等值之他種外幣之進口物資融資契約、以及另訂融資
    額度為三百萬元之國內信用狀融資契約，復於同年四月二十五日訂立八百萬元之
    借貸契約，以為延長前開八十三年契約之借款期限及額度動用期限之方法，並由
    陳世忠持上訴人之印鑑及留存印鑑卡代上訴人簽名、蓋印，代上訴人等同意繼續
    擔任連帶保證人。上訴人於八十三年間簽訂上開契約任連帶保證人時，曾經徵信
    對保手續，並留存印鑑卡在被上訴人處，上訴人將印鑑交由全帝公司法定代理人
    陳世忠保管，使之於八十四年間持以簽訂上開展期契約，在外觀上顯然有以自己
    行為表示以代理權授與陳世忠之表見事實，應依表見代理之規定，負連帶保證人
    之責任。而全帝公司於延長還款期限屆至時，仍無力清償借款。又全帝公司為清
    償上開債務，曾以陳慧紫  (即百洲便利商店)、紳興企業有限公司、福鍵實業有
    限公司、總味企業有限公司等為發票人之本票背書後交付被上訴人以為清償，被
    上訴人屆期提示均遭退票，被上訴人遂本於前開借貸及保證契約之法律關係，請
    求上訴人應與全帝公司、陳世忠、吳美慧連帶給付被上訴人一千一百五十七萬五
    千一百三十三元、港幣一百四十一萬七千五百元，及如附表一、二所示之利息、
    違約金；陳慧紫  (即百洲便利商店)、紳興企業有限公司、福鍵實業有限公司、
    總味企業有限公司應各給付被上訴人一百萬六千元；九十五萬六千；二十七萬一
    千五百元；二十八萬五千元（如第一審判決主文第二項所示）及如附表三所示之
    利息，訴外人全帝公司、陳世忠、吳美慧及上訴人於陳慧紫  (即百洲便利商店)
    等四人給付後，於其給付金額之範圍內免給付之義務。
二、上訴人則以：渠等曾於八十三年四月十四日與被上訴人簽訂連帶保證契約，擔保
    主債務人全帝公司與被上訴人間就借款額度為三百萬元之週轉金貸款契約、融資
    額度為美金三十萬元或等值之他種外幣之進口物資融資契約及八百萬元之借貸契
    約等三個契約所生債務，上開契約所定期限為八十四年四月十四日，並經主債務
    人全部清償完畢，上訴人之保證債務亦隨同消滅。被上訴人與全帝公司另於八十
    四年四月十八日及同年月二十五日訂立之借款額度三百萬元之週轉金貸款契約、
    融資額度美金三十萬元或等值之他種外幣之進口物資融資契約、融資額度為三百
    萬元之國內信用狀融資契約及八百萬元之借貸契約，為新的借貸契約，非上開八
    十三年間三個契約之延期，且該等契約書中上訴人等之簽名乃陳世忠偽造，印文
    亦陳某所盜蓋，上訴人未曾同意對該等契約負連帶保證責任，自不負新契約債務
    之保證責任。況八十四年所訂之四個契約縱為八十三年間三個契約之延期，依民
    法第七百五十五條、第七百三十九條之一、民法債編施行法第三十三條規定，被
    上訴人允許主債務人延期清期者，若非經上訴人同意，上訴人亦不負保證責任，
    而上訴人對此一延期清償並未同意，依法自無庸負保證責任；被上訴人就此新簽
    訂之契約，未重新對保，致不知上訴人未為授權，顯非善意第三人，不得主張表
    見代理等語，資為抗辯。
三、原審對於被上訴人之請求，判決被上訴人全部勝訴，並為附條件假執行之宣告。
    上訴人以其於被上訴人主張之上開契約上並未簽名蓋章，亦未同意擔任連帶保證
    人，自無庸代主債務人清償借款債務等基於個人關係之抗辯提起上訴，就原判決
    關於上訴人敗訴部分全部聲明不服，求為廢棄，並駁回被上訴人在第一審之訴及
    假執行之聲請；被上訴人則求為判決駁回上訴。
四、本件被上訴人主張，其於八十三年四月十四日，曾與全帝公司訂立借款額度為三
    百萬元之週轉金貸款契約、融資額度為美金三十萬元或等值之他種外幣之進口物
    資融資契約及八百萬元之借貸契約等三個契約，約定借款及額度動用期限為八十
    三年四月十四日至八十四年四月十四日，並與上訴人等訂立連帶保證契約，約定
    就前開契約負連帶保證責任，業據提出各該週轉金貸款契約、進口物資融資契約
    、借據、授信約定書等附卷為證，且為上訴人所不爭執，應堪信為真實。又被上
    訴人主張因全帝公司無力清償借款，經被上訴人同意就前開借款延期清償，遂於
    八十四年四月十八日及同年月二十五日另行簽訂借款額度三百萬元之週轉金貸款
    契約、融資額度美金三十萬元或等值之他種外幣之進口物資融資契約、融資額度
    為三百萬元之國內信用狀融資契約及八百萬元之借貸契約，以為原有契約延期清
    償之方法，上訴人並在新契約上簽名、蓋章，同意就延期清償繼續負擔保責任等
    語，並據提出臺灣中小企業銀行八十三年客戶授信申請書暨權限內授信申請書及
    申請書附表、八十四年客戶授信申請書暨權限內授信申請書及申請書附表、週轉
    金貸款契約、國內信用狀融資契約、借據、進口物資融資契約、開發國外信用狀
    申請書、開發國內信用狀申請書、印鑑卡、催告通知及回執等件為證。上訴人對
    於全帝公司有與被上訴人於八十四年四月十八日、同年月二十五日另行簽訂上開
    四個契約及欠款等情固不爭執，惟否認全帝公司簽訂上開四個契約乃舊有契約之
    延期清償、以及上訴人曾同意為上開四個契約擔任連帶保證人等情。是以本件所
    應審究者厥在於：(1)被上訴人與全帝公司於八十四年四月十八日及同年月二十五
    日訂立右示四個契約是否係為舊有契約之延期清償？(2)上訴人是否應繼續負連帶
    保證人之責？茲逐項審酌如下：
  (一)據兩造均不爭執其真正之臺灣中小企業銀行「業務處理手冊─授信篇」第四章
      第五節，就「展期」部分規定（見本院重上更一字卷第七０頁）：放款到期前
      ，借款人申請部分或全部展期時，應比照新放款手續辦理；展期案件經核准後
      ，經辦員應向借款人索取新借據，以展期日為新借據之立據日，以展期到期日
      為新借據之到期日，計收截至展期日止之利息及違約金；展期時，依照「貸放
      」及「收回」手續開具轉帳傳票轉帳等語，則被上訴人於債務人提出延期清償
      之要求時，如允許延期清償（即展期），尚須重行徵信、訂立新借據（借款期
      限為展期日起至展期到期日止）、債務人需先繳清前期所應繳付之利息及違約
      金，再由銀行依貸放、收回手續開具轉帳傳票轉帳等。衡之此等手續乃是銀行
      為打消呆帳紀錄所需，解釋銀行與債務人之真意，仍為舊有債務之延期清償，
      並非另訂一全新之借貸契約，先予敘明。
  (二)本院比較被上訴人所提出之臺灣中小企業銀行八十三年客戶授信申請書暨權限
      內授信申請書及申請書附表，與八十四年客戶授信申請書暨權限內授信申請書
      及申請書附表（分別見原審卷第三四六至三四九頁、本院八十七年度重上字第
      五五號卷二第四三至四七頁）所載，二次授信申請及核准內容均含八百萬元短
      期擔保放款、三百萬元短期放款及美金三十萬元之遠期信用狀外幣墊款等，及
      據「八十四年權限內授信申請書附表」所示之「承做條件」下，短期擔保放款
      金額八百萬元及短期放款額度三百萬元均加註有「原貸」字樣，並載明遠期信
      用狀外幣墊款額度為美金三十萬元等；八十四年權限內授信申請書（原審卷第
      三四九頁）之「本次申請授信」欄中，「短期擔保放款8,000仟元」、「短期
      放款3,000仟元」、「遠期信用狀外幣墊款U.S.D300仟元」三項，均載為「轉
      期」等字樣，本院審酌上開授信申請書確為全帝公司提出申請，為全帝公司所
      不爭執，及其餘徵信、審核紀錄，為被上訴人內部作業之記載，堪認屬實，則
      上開八十四年所訂三個契約，已堪認係八十三年同種類契約之延期清償契約。
      又該八十四年度之客戶授信申請書係於八十四年二月十三日經被上訴人收件，
      於同年四月十二日經第二次授信  (參見原審卷第三四七頁之客戶授信申請書)
      ，是本件展期之申請，核與前述關於「展期」規定之放款到期前之展期申請相
      當，且全帝公司八十三年之八百萬元借款，亦係於清償期限屆至後之八十四年
      四月二十五日，由被上訴人依照前示「貸放」「收回」手續，開具「放款轉帳
      支出傳票」及「放款收入傳票」，匯出八百萬元予訴外人全帝公司帳戶，以為
      放款，及全帝公司於當日另繳交利息二萬三千四百二十二元及違約金二千三百
      四十二元，連同借款金額計八百零二萬五千七百六十四元匯予被上訴人，以為
      清償，及其餘融資借款餘額，亦以相同方式沖銷帳款，並有卷附各該被上訴人
      提出之放款轉帳支出傳票、放款轉帳收入傳票等可稽 (原審卷第二七二頁至第
      二八一頁) ，益顯全帝公司就八十三年間前述三個契約所負債務，實際並未清
      償，而係以訂立新借據之方式，展延到期日。則被上訴人主張於八十四年與全
      帝公司所簽訂之上開三個契約係為延展全帝公司八十三年同種契約之清償期限
      而來，堪認屬實；上訴人空言爭執：上開權限內授信申請書及權限內授信申請
      書附表，並未經上訴人及主債務人簽認，故此一授信申請書並不具證據力，且
      其上既記載全帝公司就其債務並無延滯，足認全帝公司業已清償云云，殊無足
      採。
  (三)被上訴人主張其與全帝公司於八十四年四月十八日所簽訂之國內信用狀融資契
      約，乃基於全帝公司之實際需要，於前開融資額度為美金三十萬元之進口物資
      融資契約項下准其流用云云。惟本院審閱卷附週轉金貸款契約、進口物資融資
      契約、國內信用狀融資契約、借據等證物，其中八十四年訂立借款額度為三百
      萬元之「國內信用狀融資契約」，為八十三年訂立契約時所無，且八十四年被
      上訴人與全帝公司仍訂立有「進口物資融資契約」，則該八十四年所訂之國內
      信用狀融資契約，應屬被上訴人與全帝公司另行訂立之契約，而非舊有契約之
      延長。
  (四)次按「就定有期限之債務為保證者，如債權人允許主債務人延期清償時，保證
      人除對於其延期已為同意外，不負保證責任。」「本節所規定保證人之權利，
      除法律另有規定外，不得預先拋棄。」民法第七百五十五條、第七百三十九條
      之一分別定有明文。又「修正之民法第七百三十九之一之規定，於民法債偏修
      正施行前成立之保證，亦適用之。」民法債編施行法第三十三條亦有明文。蓋
      主債務延期乃債權人自己拋棄期限利益，本不應使保證人因此而受不利之影響
      ，故未得保證人同意就延期清償債務時，保證債務即告消滅，保證人不再負保
      證責任。本件上訴人曾就被上訴人與全帝公司於八十三年四月十四日所訂立之
      週轉金貸款契約（借款額度為三百萬元）、進口物資融資契約（融資額度為美
      金三十萬元或等值之他種外幣）及借貸契約（八百萬元）等三個契約同意擔任
      連帶保證人，前開契約所生債務之清償期限為八十四年四月十四日；又被上訴
      人與全帝公司於八十四年四月十八日及二十五日所訂立之週轉金貸款契約（借
      款額度為三百萬元）、進口物資融資契約（融資額度為美金三十萬元或等值之
      他種外幣）及借貸契約（八百萬元）等，實為八十三年所定契約之延期，均已
      如前述。則揆諸前揭說明，就八十四年所為展延主債務人清償期限之契約，自
      應得上訴人之同意，始能命其就前開債務繼續負保證責任。又被上訴人與全帝
      公司於八十四年四月十八日所另簽訂之國內信用狀融資契約（融資額度為三百
      萬元），乃另行訂立之新契約，亦如前述，亦應得上訴人之同意，始能命其負
      保證責任。
  (五)另按由自己之行為表示以代理權授與他人，或知他人表示為其代理人而不為反
      對之表示者，對於第三人應負授權人之責任，民法第一百六十九條定有明文。
      經查，上訴人甲○○、乙○○分別為主債務人全帝公司定代理人陳世忠配偶 (
      即該公司董事吳美慧) 之兄、妹，上訴人丙○○則為陳忠之岳母，有戶籍謄本
      （原審卷第三二至三六頁）可稽，並為上訴人所自承，上訴人復自承將印鑑委
      由陳世忠保管，及於八十三年四月十三日將其所有高雄縣大樹鄉○○○段二六
      之三、二六之四號土地為供主債務人全帝公司向被上訴人借款之擔保而設定本
      金最高限額二千萬元之抵押權（本院卷四五頁、本院八十七年重上字第五五號
      卷一第五八頁），且於同月十四日同意為全帝公司與被上訴人所訂立借款額度
      為三百萬元之週轉金貸款契約、融資額度為美金三十萬元或等值之他種外幣之
      進口物資融資契約及八百萬之借貸契約之連帶保證人，並簽署授信約定書、借
      據等，則其將印鑑交付陳世忠，已非民間單純交付印章之行為可擬。再依銀行
      之對保手續乃為確認契約當事人之真實身分，並留存印鑑以利銀行嗣後核對相
      關文件，是借款人及保證人向銀行辦理借款時，若已親自在授信約定書上簽名
      及留存印鑑，則嗣後有關放款借據，除可由借款人或保證人本人親自簽名蓋章
      外，亦得基於代理之法理，委由第三人持原留印鑑於放款借據上代為蓋章，此
      業據被上訴人提出中華民國銀行商業同業公會全國聯合會八十六年十一月十一
      日函一件可參  (本院卷第六二、六三頁)。則被上訴人據此銀行實務運作上之
      慣例、上訴人與全帝公司及陳世忠之關係，並核對陳世忠提出之上訴人印鑑與
      留存之印鑑卡相符，認陳世忠係以代理人身分為上訴人在前開展期或新立之契
      約上蓋章同意負連帶保證人責任，尚難認有明知或可得而知陳世忠無代理權之
      情。從而被上訴人主張依上情足認上訴人由自己之行為表示以代理權授與陳世
      忠，上訴人應依民法第一百六十九條前段表見代理之規定負授權人責任，核屬
      有據，上訴人以被上訴人非善意第三人置辯，並無理由。
五、綜上所述，本件被上訴人本於保證契約之法律關係，主張上訴人應與全帝公司、
    陳世忠、吳美慧負連帶給付責任，請求上訴人應與全帝公司、陳世忠、吳美慧連
    帶給付被上訴人一千一百五十七萬五千一百三十三元、港幣一百四十一萬七千五
    百元，及如附表一、二所示之利息、違約金，暨與陳慧紫  (即百洲便利商店)、
    紳興企業有限公司、福鍵實業有限公司、總味企業有限公司之給付負不真正連帶
    債務責任，洵屬正當，應予准許。是則原審判命上訴人如數給付，並依聲請酌定
    相當之擔保金額，併為假執行之宣告，並無違誤。上訴意旨指摘原判決不當，求
    予廢棄改判，為無理由，應予駁回。
六、本件判決已臻明確，兩造其餘主張、陳述及攻擊防禦方法，與本件終局判決不生
    影響，自毋庸一一審酌，併予敘明。
據上論結：本件上訴為無理由，依民事訴訟法第四百四十九條第一項、第八十五條第
二項，判決如主文。
中　　　華　　　民　　　國　　九十一　　年　　　一　　　月　　 十六　　 日
                                      臺灣高等法院高雄分院民事第六庭
~B1審判長法官　許明進
~B2法　　　官　李炫德
~B3法　　　官　謝肅珍
右為正本係照原本作成。
如對本判決上訴，須於判決送達後二十日內向本院提出上訴狀，其未表明上訴理由者
，應於上訴後二十日內向本院提出上訴理由書（均須按他造當事人之人數附繕本）。
上訴時應提出委任律師或具有律師資格之人之委任狀，並依附註條文規定辦理。
中　　　華　　　民　　　國　　九十一　　年　　　一　　　月　　 十八　　 日
~B法院書記官　鄭翠芬
附註：
民事訴訟法第四百六十六條之一：
對於第二審判決上訴，上訴人應委任律師為訴訟代理人，但上訴人或其法定代理人具
有律師資格者，不在此限。
上訴人之配偶、三親等內之血親、二親等內之姻親，或上訴人為法人、中央或地方機
關時，其所屬專任人員具有律師資格並經法院認為適當者，亦得為第三審訴訟代理人。
第一項但書及第二項情形，應於提起上訴或委任時釋明之。
                                                                Ａ
